臺灣高等法院臺南分院刑事判決　　　　 95年度上訴字第118號
上　訴　人　臺灣嘉義地方法院檢察署檢察官
被　　　告　乙 ○ ○
　　　　　　　　　　　（向臺灣雲林第二監獄借提
指定辯護人　本院公設辯護人　甲 ○ ○
上列上訴人因被告違反槍砲彈藥刀械管制條例案件，不服臺灣嘉
義地方法院94年度訴字第0398號中華民國94年12月15日第一審判
決（起訴案號：臺灣嘉義地方法院檢察署94年度偵字第3869號）
，提起上訴，本院判決如下：
    主  文
原判決撤銷。
乙○○無罪。
    理  由
壹、程序方面：
    本案被告乙○○涉嫌違反槍砲彈藥刀械管制條例犯行之同一
　　案件，前曾經臺灣嘉義地方法院檢察署檢察官以九十三年度
    偵字第三九五三號，認扣案之物經送鑑定結果，認均無殺傷
    力，亦非管制物，且未發現有改裝或變造情形，而為不起訴
    處分確定（見本院卷第13至14頁）。惟原據以為不起訴處分
    之「內政部警政署刑事警察局」93年9月6日刑偵五字第0930
    18949號鑑驗通知書（見93年度偵字第03953號卷第16頁），
    就本案改造轉輪僅認定內含之子彈六顆，均係原廠製品，經
    Ｘ光透視後，未發現有改裝或變造情形，認均係小型信號彈
    等語；嗣於不起訴處分後，再送鑑定結果，發現有就其中一
    個彈倉轉輪內之其中三顆信號彈彈頭處，有改造情事之「新
    事實」，並有再次鑑定結果之「新證據」，足認有刑事訴訟
    法第二百六十條第一款所定之情事，因之對該同一案件重行
    起訴，自屬有據，合先敘明。
貳、實體方面：
一、公訴意旨略以：被告乙○○前於民國（下同）八十八年間曾
    因違反槍砲彈藥刀械管制條例案件，經法院判處有期徒刑五
    年二月確定，於九十一年十二月十一日假釋出監後，仍不知
    悔改；復於九十三年六月二十二日，購得德製NICO牌信號彈
    發射器（俗稱手電筒式霰彈槍）一支、德製NICO牌信號彈發
    射器之彈倉轉輪二個（內各含信號彈六顆）後，竟於九十三
    年六月三十日，在嘉義市○○街二一七號住處，擅將其中一
    個彈倉轉輪（即改造轉輪）內之其中三顆信號彈彈頭處，以
    分別塞入其所持有二顆制式霰彈內之鋼珠、並以蠟封口之方
    式，將該三顆信號彈製造為具有殺傷力之爆裂物，並於製造
    完成後，藏放在嘉義市○○街二一七號三樓住處，未經許可
    而持有之。嗣為警於九十三年七月一日上午十時三十五分許
    ，至乙○○上開住處執行搜索時，查扣彈倉轉輪一個（內含
    以信號彈改造、具殺傷力之爆裂物三顆，及未具殺傷力之信
    號彈三顆﹝起訴書漏載此另三顆﹞）、可供發射上開爆裂物
    之德製NICO牌信號彈發射器一支（前端有彈倉轉輪一個，內
    有未改造信號彈六個）及制式霰彈空彈二顆；案經臺灣嘉義
    地方法院檢察署檢察官自動檢舉偵查起訴。因認被告乙○○
    涉犯槍砲彈藥刀械管制條例第七條第一項之未經許可製造具
    殺傷力之爆裂物罪嫌云云。
二、按犯罪事實應依證據認定之，無證據不得認定犯罪事實；又
    不能證明被告犯罪者，應諭知無罪之判決，刑事訴訟法第一
    五四條第二項、第三○一條第一項分別定有規定。次按認定
    不利於被告之事實，須依積極證據，苟積極證據不足為不利
    於被告事實之認定時，即應為有利於被告之認定，更不必有
    何有利之證據。此之所謂證據，須確屬能為被告有罪之證明
    ，而無瑕疵可指者，始足當之；再者，犯罪事實之認定，應
    憑證據，所謂證據，須適於為被告犯罪事實之證明者，始得
    採為斷罪資料，如未能發現相當證據，或證據不足以證明，
    自不能以推測或擬制之方法以為裁判基礎；又所謂認定犯罪
    事實所憑之證據，雖不以直接證據為限，間接證據亦包括在
    內，然而無論直接或間接證據，其為訴訟上之證明，須於通
    常一般人均不致有所懷疑，而得確信其為真實之程度，始得
    據之為有罪之認定，倘其證明尚未達到此一程度，而有合理
    懷疑存在時，即應為無罪之判決（最高法院29年度上字第
    3105號、30年度上字第0816號、40年度台上字第86號、53年
    度台上字第2750號、76年度台上字第4986號判例參照）。另
    事實審法院對於證據之取捨，依法雖有自由判斷之權，然積
    極證據不足證明犯罪事實時，被告之抗辯或反證縱屬虛偽，
    仍不能以此資為積極證據應予採信之理由；至認定犯罪事實
    應依證據，為刑事訴訟法所明定，故被告否認犯罪事實所持
    之辯解，縱屬不能成立，仍非有積極證據足以證明其犯罪行
    為，不能遽為有罪之認定（最高法院30年度上字第0482、
    1831號判例參照）。末按刑事訴訟法第一百六十一條已於九
    十一年二月八日修正公布，其第一項規定：檢察官就被告犯
    罪事實，應負舉證責任，並指出證明之方法。因此，檢察官
    對於起訴之犯罪事實，應負提出證據及說服之實質舉證責任
    。倘其所提出之證據，不足為被告有罪之積極證明，或其指
    出證明之方法，無從說服法院以形成被告有罪之心證，基於
    無罪推定之原則，自應為被告無罪判決之諭知（最高法院92
    年度臺上字第0128號判例參照）。
三、公訴意旨認被告乙○○涉犯槍砲彈藥刀械管制條例第七條第
    一項之未經許可製造具殺傷力之爆裂物罪嫌，無非係以：被
    告乙○○之自白、證人許家敏之證述及「刑事警察局」93年
    10月19日刑偵五字第0930202533號函、「內政部警政署刑事
    警察局」93年11月01日刑偵五字第0930218452號鑑驗通知書
    、內政部94年06月24日內授警字第0940100825號函各一紙在
    卷可證等情，為其論罪之依據。
四、惟按訊據被告乙○○則堅決否認有何未經許可製造具殺傷力
    之爆裂之犯行，辯稱：改造之上開信號彈三顆不具殺傷力，
    亦非爆裂物；又上開信號彈雖經送鑑定結果認具有殺傷力之
    爆裂物，惟於鑑定書面結論係採用鑑定人長官意見，與實際
    鑑定人意見不同，鑑定書面結論有誤等語。經查：
  (一)本案經警方於前揭時地所查扣之彈倉轉輪一個（內含以信號
    彈改造、具殺傷力之爆裂物三顆，及未具殺傷力之信號彈三
    顆﹝起訴書漏載此另三顆﹞）、可供發射上開爆裂物之德製
    NICO牌信號彈發射器一支（前端有彈倉轉輪一個，內有未改
    造信號彈六個）及制式霰彈空彈二顆，經送由「內政部警政
    署刑事警察局」鑑定結果，已認定：「(一)改造手電筒式霰彈
    槍一支（含轉輪一個，內有子彈六個），經檢視係德製NICO
    牌信號彈發射器，紅色塑膠外殼，尺寸為170×55×50ｍｍ
    ，前端有彈倉轉輪，內有信號彈六個。未發現有改裝或變造
    情事，依據臺北地區七十六年第二次檢警聯繫會議決議，信
    號槍彈非屬槍砲彈藥刀械管制條例所列管之子彈或爆裂物。
    (二)改造轉輪子彈一個（內有子彈六個），其子彈六個係德製
    NICO牌信號彈，經Ｘ光透視其彈頭處有改變造情事後，以拆
    解法將彈頭拆開，發現其中三個子彈彈頭處以衛生紙填充，
    另三個子彈彈頭處分別塞入30、38、50顆之鐵丸，並以蠟封
    口，認係有將德製NICO牌信號彈加工情事。然是否為子彈或
    爆裂物，請逕洽主管機關（內政部警政署保安組）。(三)制式
    霰彈二顆，認均係由12GAUGE制式霰彈（彈底標記均為「REM
     INGTON 12 GA PETERS」）拆除霰彈粒而成，不具金屬彈頭
    ，非為完整子彈結構，認均不具殺傷力。」等語，有「內政
    部警政署刑事警察局」93年11月01日刑偵五字第0930218452
    號鑑驗通知書一紙附卷可稽（見93年度偵字第3953號卷第26
    頁）。依上，顯見本案經警方於前揭時地所查扣之彈倉轉輪
    等物，其中可供發射上開爆裂物之德製NICO牌信號彈發射器
    一支（前端有彈倉轉輪一個，內有未改造信號彈六個），非
    屬槍砲彈藥刀械管制條例所列管之子彈或爆裂物；而制式霰
    彈二顆，則均不具殺傷力；再彈倉轉輪一個，其內有信號彈
    三顆（即起訴書漏載之三顆），僅以衛生紙填充，係因信號
    彈末端紅色軟墊掉落，而以衛生紙填充之故，惟無任何改變
    ，亦據證人即前揭鑑定人員（內政部警政署刑事警察局偵查
    員）許家敏於原審具結證稱僅有三顆改造（見雲審卷第58、
    62頁）等語，復查無任何使具殺傷力之加工事證，自尚難認
    有改造之行為，應認非屬槍砲彈藥刀械管制條例所列管之子
    彈或爆裂物，殆無疑義。
  (二)至彈倉轉輪內之其他三顆德製NICO牌信號彈，前經「內政部
    警政署刑事警察局」鑑定結果，雖經該局於93年10月19日以
    刑偵五字第0930202533號函略謂：「若依被告乙○○陳述，
    已將扣案信號彈發射器之子彈，填裝制式霰彈之鋼珠，顯有
    改裝或變造情事，應再送本局鑑驗。」有該函一份附卷可參
    （見93年度偵字第3593號卷第25頁）；另依同局93年11月01
    日刑偵五字第0930218452號鑑驗通知書所載，彈倉轉輪其內
    另三顆德製NICO牌信號彈經Ｘ光透視其彈頭處有改變造情事
    ，以拆解法將彈頭拆開，發現該三個子彈彈頭處分別塞入30
    、38、50顆之鐵丸，並以蠟封口，認係有將德製NICO牌信號
    彈加工（即改造行為）之情事（見同上偵查卷第26頁）；惟
    究其函示及鑑驗通知書所載內容以觀，前者僅稱：有改裝或
    變造情事，應再送該局鑑驗而言；至後者則謂：經Ｘ光透視
    、以拆解法將彈頭拆開，認係有將德製NICO牌信號彈加工（
    即改造行為）之情事；然均未鑑識及說明有無「具殺傷力」
    。因之，自尚不能單憑前揭函示及鑑驗通知書所載即採為被
    告論罪之依據。
  (三)另內政部94年06月24日內授警字第0940100825號函雖稱：‧
    ‧至於以鐵丸填充之三顆信號彈，具有爆裂性且具殺傷力，
    係屬「爆裂物」等語（見94年度偵字第3869號卷第04頁）；
    惟究其所載，僅泛指具有爆裂性且具殺傷力而已，至鑑定之
    經過則未載明於函文中，核與刑事訴訟法第二百零六條第一
    項（依同法第二百零八條得準用）規定之法定要件不合，已
    無證據能力可言（最高法院94年度台上字第0330號判決參照
    ）。況經本院再囑由「中央警察大學」鑑定結果，已經函覆
    鑑識稱：「捌、鑑定情形及結果：(一)樣品初步觀察：‧‧5.
    以蠟封口之三顆信號彈中，有一信號彈於送鑑定時即因其他
    鑑識機關拆解而掉出金屬彈丸，經觀察發現係於原始信號彈
    封膠外裝填數十粒球形金屬彈丸後，再以蠟封住固定改造而
    成，‧‧由於金屬彈丸係填裝於彈殼口部，發射時射出星體
    可將彈丸向前推擠射出，其彈道痕跡具方向性，並非如爆裂
    物碎片般無固定方向四面射散，故改造後之信號彈結構應歸
    類為子彈而非爆裂物。‧‧(二)送鑑信號彈試射：1.原始信號
    彈試射：擊發後發光星體、封口圓片和封膠射出，貫穿鋁板
    後掉落於鋁板後約三公尺處之地板上，燃燒並發出紅色強光
    數秒鐘，殘留部分星體鋁杯和封口圓片。鋁板遭穿透後，其
    背面形成一未脫離之圓形沖塞片，其直徑約15mm。無彈頭之
    信號彈於近距離時可射穿監測鋁板之原因，推測係因射出星
    體之初，燃燒之星體尚未將鋁杯燒毀，以相當速度射出之鋁
    杯撞擊監測鋁杯時產生沖塞效應而將其射穿。若正常使用向
    上朝空射擊，鋁杯因高溫而燒毀，掉落之殘留即不具殺傷力
    。2.改造信號彈試射：取封口蠟較完整之送鑑改造信號彈兩
    發，使用專用發射器進行水平方向之試射，射擊時分別於發
    射器前方050公分或110公分處放置一片厚0.65mm之鋁板作為
    監測板。試射結果彈丸及星體鋁杯均只在鋁板表面留下凹痕
    ，而未射穿鋁板，如照片8和9所示。其中射擊距離50公分者
    ，其上彈丸凹痕之分布面積小於射擊距離110公分者。研判
    射出之彈丸於射擊距離050公分和0110公分處之動能低於穿
    透豬體皮肉層所需之動能。未改造信號彈之彈杯近距離射擊
    時可射穿監測鋁板，改造後反而無法射穿鋁板。玖、結論：
    送鑑改造信號彈之構造屬子彈而非爆裂物，其中兩發分別在
    050公分和110公分之射擊距離進行試射，試射結果均無法貫
    穿監測鋁板。監測鋁板之最低貫穿動能為024焦耳/平方公分
    ，等於穿透豬體皮肉層所需動能。」等語，有「中央警察大
    學」95年09月27日校鑑科字第09 50001747號函及內附之鑑
    定書一份在卷可參（見本院卷第54至63頁）。
  (四)核諸上揭鑑定結果，及依據「中央警察大學」鑑定書（其就
    鑑定經過及結果均已於鑑定書內詳為敘述與說明）所附之「
    殺傷力相關數據」顯示：即穿透人體皮肉層所需動能為20焦
    耳/ 平方公分。是依此標準，顯見本案經警方查扣之彈倉轉
    輪內之其他三顆經改造德製NICO牌信號彈，其中一顆信號彈
    於送鑑定時即因其他鑑識機關拆解而掉出金屬彈丸，若正常
    使用向上朝空射擊，鋁杯因高溫而燒毀，掉落之殘留即不具
    殺傷力；至改造之二顆信號彈於射出之彈丸於射擊距離50公
    分和0110公分處之動能低於穿透豬體皮肉層所需之動能，即
    改造後反而無法射穿鋁板，亦不具殺傷力，均堪認定。
  (五)基上，公訴人復未提出其他適合於證明被告犯罪事實之積極
    證據，並說明其證據方法與待證事實之關係，說服本院以形
    成被告有罪之心證，而被告既堅稱其無前揭之犯行，基於無
    罪推定之原則，被告犯罪尚屬不能證明。
五、綜上所述，被告乙○○前開所辯，尚堪採信。本件依公訴人
    提出之證據，尚不足以認定被告確有本件未經許可製造具殺
    傷力之爆裂物行為；此外，又查無其他積極之證據足資證明
    被告有上開犯行；同時公訴人又未再提出其他適合於證明被
    告犯罪事實之積極證據，並說明其證據方法與待證事實之關
    係，說服本院以形成被告有罪之心證，揆諸上開說明，基於
    無罪推定之原則，尚屬不能證明被告犯罪，應諭知無罪之判
    決。原審未加詳查，認被告犯有未經許可製造具殺傷力子彈
    之犯行，尚嫌速斷。檢察官上訴意旨謂被告改造之三顆信號
    彈影屬爆裂物，而指摘原判決論處被告犯未經許可製造具殺
    傷力子彈罪為不當，雖無理由；惟被告上訴否認犯罪，則有
    理由，自應由本院將原判決予以撤銷，依法諭知被告無罪之
    判決。
、據上論斷，應依刑事訴訟法第369條第1項前段、第364條、
    第301條第1項，判決如主文。
本案經檢察官吳忠賢到庭執行職務。
中　　華　　民　　國　　96　　年　　1 　　月　　31　　日
                  刑事第三庭    審判長法　官  陳義仲
                                      法　官  宋明蒼
                                      法　官  張世展
以上正本證明與原本無異。
檢察官如不服本判決應於收受本判決後十日內向本院提出上訴書
，其未敘述上訴理由者並得於提起上訴後十日內向本院補提理由
書。
　　　　　　　　　　　　　　　　　　　書記官  魏芝雯
中　　華　　民　　國　　96　　年　　2 　　月　　1 　　日
